臺灣高等法院高雄分院民事判決　　　九十一年度再字第六六號
　　　再審　原告　空軍第一後勤指揮部
　　　法定代理人　甲○○
　　　再審　被告　交通部台灣鐵路管理局
　　　法定代理人　黃德治
右當事人間請求遷讓房屋等事件，再審原告對於中華民國九十年十一月八日臺灣屏東
地方法院九十年訴字第二八一號，九十一年六月二十日本院九十一年度上易字第六三
號確定判決提起再審之訴，本院判決如左：
    主    文
再審之訴駁回。
再審訴訟費用由再審原告負擔。
    事    實
甲、再審原告方面：
一、聲明：求為判決：(一)臺灣屏東地方法院九十年訴字第二八一號及本院九十一年度
　　上易字第六三號確定判決關於命再審原告給付新臺幣十八萬五千五百二十元本息
　　部分及該部分假執行之宣告暨訴訟費用之裁判廢棄。(二)前項廢棄部分，駁回再審
　　被告在前程序第一審之訴。(三)再審及前訴訟程序第一、二審訴訟費用由再審被告
　　負擔。
二、陳述：
  (一)按判決理由與主文顯有矛盾者，得提起再審之訴，民事訴訟法第四百九十六條第
    一項第二款定有明文。依再審原告於民國八十八年五月二十八日之簽呈，均在敘
    明再審被告堅持再審原告應儘速清理並拆除前審被告王健強占用之倉庫左側擴建
    部分後以原狀歸還，然因再審原告無法以原狀歸還所採取之應對措施，是再審原
    告非不予返還系爭房地，前審確定判決已有證據與認定事實不相符合之理由矛盾
    。
  (二)依再審原告所行文予再審被告之八十三年五月二十七日高貨總字第八三四號函、
    八十四年六月二十七日高貨總字第九二三號函、八十六年八月二十八日高貨總字
    第一四一六號函、八十六年十二月八日高貨總字第一九六八號函、八十七年九月
    四日高貨人字第一二六八號函，再審被告均堅持再審原告應拆除王健強占用部分
    後，回復倉庫原狀始交還之，是再審原告未予歸還系爭房地之原因確係再審被告
    上開堅持所致。依前揭說明，再審被告拒絕受領應自八十三年五月二十七日即屬
    存在。
  (三)前審確定判決理由五(三)認王健強占用部分非再審原告借用部分，再審被告拒絕受
    領而請求相當於租金之不當得利為無理由，然理由五(二)認再審原告係無權占用而
    應給付相當於租金之不當得利，置再審被告一貫請求再審原告應拆除王健強占用
    部分再以原物返還始肯受領之事實於不顧，實係判決理由前後歧異並與主文顯有
    矛盾。
  (四)再審被告以八十八年四月二十日高貨總字第六一五號函（再審聲請狀誤繕為八十
    四年六月二十日高貨總字第六六五號函）、八十五年八月十三日高貨總字第一三
    八六號、八十六年三月十九日高屏貨字第七一號函請再審原告編列預算翻修系爭
    倉庫，再審原告即整修倉庫，並去函告知整修情形及預計於八十七年四月底完工
    。而此正係前審確定判決認定再審原告無權占有而應支付相當於租金之不當得利
    期間，然如上所述此段期間係屬再審原告應再審被告之請求所為之修繕期間，非
    屬無權占有而有支付相當於租金之不當得利之理，前審對前揭證據均未審酌，且
    亦屬民事訴訟法第四百九十六條第一項第十三款當事人發現未經斟酌之證物或得
    使用該證物者，如經斟酌可受較有利益之裁判。
  (五)再審原告於前審所提八十五年八月二十日高貨總字第一四一五號函，前審判決漏
    未斟酌，此亦屬民事訴訟法第四百九十七條所稱之「就足影響於判決之重要證物
    漏未斟酌者」。
三、證據：提出台灣鐵路管理局貨運服務總所高雄服務所八十三年五月二十七日高貨
    總字第八三四號函、八十四年六月二十七日高貨總字第九二三號函、八十六年八
    月二十八日高貨總字第一四一六號函、八十六年十二月八日高貨總字第一九六八
    號函、八十七年九月四日高貨人字第一二六八號函、八十八年四月二十日高貨總
    字第六一五號函、八十五年八月十三日高貨總字第一三八六號函、八十五年八月
    二十日高貨總字第一四一五號函、台灣鐵路管理局屏東貨運服務站八十六年三月
    十九日高屏貨字第七一號函、空運第一後勤指揮部八十六年十二月十九日八六蓄
    偉九八００號函、八十七年三月二十三日八七蓄偉一八００號函等件（均為影本
    ）為證。
乙、再審被告方面：
一、聲明：求為判決：如主文所示。
二、陳述：
  (一)按民事訴訟法第四百九十六條第一項第二款所謂判決理由與主文顯有矛盾者，係
    指判決之理由與主文有不能併存之情形而言，至判決理由之矛盾或判決理由不備
    ，非再審之法定原因。本件再審原告以認定事實與證據不符及判決理由矛盾做為
    提起本件再審之理由，顯不合法。
  (二)再審原告並未於前審提出台灣鐵路管理局貨運服務總所高雄服務所八十六年十二
    月八日高貨總字第一九六八號函、八十五年八月十三日高貨總字第一三八六號函
    、台灣鐵路管理局屏東貨運服務站八十六年三月十九日高屏貨字第七一號函、空
    運第一後勤指揮部八十六年十二月十九日八六蓄偉九八００號函，其依民事訴訟
    法第四百九十七條提起再審之訴，於法尚有未合。至台灣鐵路管理局貨運服務總
    所高雄服務所八十五年八月二十日高貨總字第一四一五號函固據其於前訴訟程序
    提出，然原確定判決業予斟酌採用，並無漏未斟酌之情事。
丙、本院依職權調閱本院九十一年上易字第六三號遷讓房屋等事件全卷。
    理    由
一、本件再審原告起訴主張，前審法院於理由中先認再審原告無權占用系爭房地，復
　　以前審被告王健強占用部分非再審原告借用部分，再審被告拒絕受領為無理由，
　　實係判決理由前後矛盾並與主文歧異；另依再審被告八十八年四月二十日高貨總
　　字第六一五號函、八十五年八月十三日高貨總字第一三八六號、八十六年三月十
　　九日高屏貨字第七一號函可知八十三年五月二十七日後，再審原告即應再審被告
　　之請求修繕系爭房地，實非無權占有而須支付相當於租金之不當得利，前審對前
　　揭證據均未審酌，且亦屬民事訴訟法第四百九十六條第一項第十三款當事人發現
　　未經斟酌之證物或得使用該證物者，如經斟酌可受較有利益之裁判；又前審確定
　　判決漏未斟酌再審原告於前審所提八十五年八月二十日高貨總字第一四一五號函
　　，爰依民事訴訟法第四百九十六條第一項第二款、第十三款、第四百九十七條之
　　規定，提起本件再審之訴。
二、再審被告則以：再審原告以認定事實與證據不符及判決理由矛盾做為提起本件再
    審之理由，非屬判決之理由與主文有不能併存之情形，顯不合法；再審原告並未
    於前審提出台灣鐵路管理局貨運服務總所高雄服務所八十六年十二月八日高貨總
    字第一九六八號函、八十五年八月十三日高貨總字第一三八六號函、台灣鐵路管
    理局屏東貨運服務站八十六年三月十九日高屏貨字第七一號函、空運第一後勤指
    揮部八十六年十二月十九日八六蓄偉九八００號函，其依民事訴訟法第四百九十
    七條提起再審之訴，於法尚有未合。至台灣鐵路管理局貨運服務總所高雄服務所
    八十五年八月二十日高貨總字第一四一五號函固據其於前訴訟程序提出，然原確
    定判決業予斟酌採用，並無漏未斟酌之情事等語資為抗辯。
三、按民事訴訟法第四百九十六條第一項第二款所謂：判決理由與主文顯有矛盾，係
    指判決依據當事人主張之事實，認定其請求或對造抗辯為有理由或無理由，而於
    主文為相反之諭示，且其矛盾為顯然者而言。最高法院八十年台再字第一三０號
    判例著有明文。經查：再審原告雖主張前審判決理由與主文顯有矛盾云云，然前
    審確定判決以再審原告自八十四年七月十五日起至八十七年十月三十一日止無權
    占用系爭房地，認定再審被告此部分之訴為有理由，而於主文諭示駁回再審原告
    此部分之上訴；另又認再審被告請求再審原告給付自八十七年十一月一日起至九
    十年八月三十一日止相當於租金之不當得利為無理由，而於主文諭示廢棄原判決
    此部分之裁判，駁回再審被告此部分之訴，依上說明，並無判決理由與主文顯有
    矛盾之情形。至再審原告所主張前審確定判決理由前後矛盾，亦非本款所稱之再
    審理由，再審原告上開主張，自非可採。
四、再按，當事人發見未經斟酌之證物或得使用該證物者，得提起再審之訴。但以如
    經斟酌可受較有利益之裁判者為限。民事訴訟法第四百九十六條第一項第十三款
    定有明文。又所謂當事人發見未經斟酌之證物，係指前訴訟程序事實審之言詞辯
    論終結前已存在之證物，因當事人不知有此，致未經斟酌，現始知之者，或雖知
    有此而不能使用，現始得使用者而言，最高法院二十九年上字第一００五號、三
    十二年上字第一二四七號判例參照。經查：再審原告所提台灣鐵路管理局貨運服
    務總所高雄服務所八十四年六月二十七日高貨總字第九二三號函、八十六年八月
    二十八日高貨總字第一四一六號函、八十六年十二月八日高貨總字第一九六八號
    函、八十七年九月四日高貨人字第一二六八號函、八十八年四月二十日高貨總字
    第六一五號函、八十五年八月十三日高貨總字第一三八六號函、台灣鐵路管理局
    屏東貨運服務站八十六年三月十九日高屏貨字第七一號函、空運第一後勤指揮部
    八十六年十二月十九日八六蓄偉九八００號函、八十七年三月二十三日八七蓄偉
    一八００號函等件雖均係於前審訴訟程序已存在者，然前揭函文皆為兩造於八十
    四年至八十八年間為解決系爭房地修繕及返還問題所往返之文件，再審原告於前
    訴訟程序審理中應已持有而於其保管中，實難諉為不知有此證物或不能使用此證
    物，與民事訴訟法上開規定已有不符；再者，觀諸前揭函文均係再審被告要求再
    審原告拆除王健強占用部分後返還系爭房地及系爭倉庫之整修事宜，然上開事實
    於再審原告於前審所提台灣鐵路管理局貨運服務總所高雄服務所八十三年五月二
    十七日高貨總字第八三四號函、八十五年八月二十日高貨總字第一四一五號函、
    空軍第一後勤指揮部八十六年八月十五日八六蓄偉字第六五一０號函、八十五年
    八月十五日八五蓄心字第五七八三號函、及再審原告八十八年五月一十八日簽呈
    中均已提及，此有上開函文附於台灣屏東地方法院九十年訴字第二八一號卷可稽
    （見上開卷第八六頁、第八八頁至九七頁），且經前審法院於判決中斟酌之，是
    再審原告縱於前訴訟程序提出前揭函文而經斟酌，仍不足以動搖原確定判決之基
    礎。是再審原告既非於前訴訟程序不知或不能使用前揭函文，且前訴訟程序縱經
    斟酌前揭函文，再審原告亦無法受較有利益之裁判，再審原告據此提起本件再審
    之訴，亦無理由。
五、末按，依第四百六十六條不得上訴於第三審法院之事件，其經第二審確定之判決
    ，如就足影響於判決之重要證物，漏未斟酌者，亦得提起再審之訴，民事訴訟法
    第四百九十七條固有明文。然所謂足影響於判決之重要證物漏未斟酌，係指足以
    影響判決基礎之重要證物，雖在前訴訟程序業已提出，然未經確定判決加以斟酌
    而言，若於判決理由項下說明無調查之必要，或縱經斟酌亦不足影響判決基礎之
    意見，即與漏未斟酌有間，不得據為本條所定之再審理由。再審原告雖主張前審
    漏未斟酌八十五年八月二十日高貨總字第一四一五號函云云，然查：前訴訟程序
    第一審判決業據前揭函文認再審原告固曾函覆再審被告返還系爭倉庫之意願，而
    再審被告確實以王健強部分尚未處理而拒絕受領，然依系爭借用倉庫合約第四條
    ，再審原告本應回復借用物原狀返還予再審被告，而認再審被告主張再審原告未
    回復原狀而拒絕受領系爭倉庫，自屬有據（見台灣屏東地方法院九十年訴字第二
    八一號判決理由欄第五項第二點），是此部分既經前審判決加以審酌，再審原告
    主張前審判決漏未斟酌此部分之證物，即係有重要證物漏未斟酌云云，亦非可採
    。
六、綜上所述，前審判決既無判決主文與理由顯有矛盾之情形，而再審原告所主張發
    見未經斟酌之證物於前訴訟程序既非不知有此證物亦非不能使用，且縱經斟酌，
    亦無法受較有利益之裁判，另前審判決亦無重要證物漏未斟酌之情形，是再審原
    告依民事訴訟法第四百九十六條第一項第二款、第十三款、第四百九十七條之規
    定，提起本件再審之訴，即無理由，應予駁回。
七、據上論結，本件再審之訴為無理由，依民事訴訟法第五百零五條、第七十八條，
    判決如主文。
中　　華　　民　　國　　　　九十一　　　年　　　十　 　 月　　二十三 　 日
　　　　　　　　　　　　　　　　　　　臺灣高等法院高雄分院民事第五庭
~B1審判長法官　蔡明宛
~B2法　　　官　林健彥
~B3法　　　官　黃科瑜
右為正本係照原本作成。
不得上訴。
中　　華　　民　　國　　　　九十一　　　年　　　十　　　月　　二十五　　日
~B法院書記官　蘇恒仁
　　　　　　　　　　　　　　　　　　　　　　　　　　　　　　　　　　　　Ｈ
